【裁判字號】    96,建,118
【裁判日期】    970325
【裁判案由】    返還保證金等
【裁判全文】
臺灣板橋地方法院民事判決               96年度建字第118號
原      告  甲○○
訴訟代理人  林樹旺律師
            莊志成律師
被      告  乙○○
                        之2
訴訟代理人  林廷隆律師
上列當事人間返還保證金事件，本院於九十七年三月十一日言詞
辯論終結，判決如下：
    主  文
原告之訴及假執行之聲請均駁回。
訴訟費用由原告負擔。
    事實及理由
一、原告起訴主張：兩造於民國（下同）84年10月19日簽訂「合
    作興建房屋契約書」（以下簡稱系爭合建契約），約定由被
    告提供其所有坐落於台北縣三重市○○段1629號地號，面積
    230平方公尺，持分為8分之一，同段1633地號面積2134平方
    公尺，持分為72分之9 之土地（以下簡稱系爭土地）與原告
    合建，俟原告與上開地號之土地共有人全部完成簽約後，由
    原告出資興建地下二層，地上九層之店舖式公寓住宅，簽約
    同時原告已給付被告合建保證金新台幣（下同）100 萬元，
    並約定本契約成立後，被告不得將系爭土地提供予第三人建
    築或出售他人，被告並未依據契約第3 條約定協助原告與其
    他共有人簽約之義務，且將系爭土地於95年1 月17日以買賣
    為原因，分別移轉於訴外人周榮輝與黃月昭，依據系爭合建
    契約第14條約定，被告違約者，除將所收之保證金加倍退還
    予原告，並同時並需賠償原告，爰依據前揭約定，請求被告
    給付如訴之聲明，並聲明被告應給付原告200 萬元及起訴狀
    繕本送達翌日至清償日止，按年息百分之五計算之利息，並
    願供擔保請准宣告假執行。
二、被告抗辯：系爭土地於簽訂合建契約時，係由被告與王四郎
    等人共有，依建築法第30條之規定及最高行政法院53年判字
    第123號判例之意旨，起造人申請建造執照時，應提出共有
    人同意建築之文件，主管機關始核發建築執照，若系爭土地
    之共有人不同意與原告合建，無法取得建築執照，系爭契約
    第4條、第5條之約定即係附停止條件之約定，而且於條件成
    就後，系爭契約並不當然生效，原告須將建築師設計圖案送
    經被告認可後，系爭契約始生效，本案因原告並未取得系爭
    土地其餘共有人之同意與其合建，而條件不成就而不發生效
    力，所以被告並無違約而應負加倍返還訂金200萬元之義務
    。退步言之，原告無法與系爭土地之其餘共有人簽訂合建契
    約，取得其餘共有人同意建築之文件向主管機關申請建築執
    照，所以系爭契約無法履行係不可歸責於雙方當事人之事由
    ，與被告是否將系爭土地移轉他人無關，所以依民法第249
    條第4款之規定，原告只能請求返還100萬元，不能請求加倍
    返還，因其餘共有人拒絕與原告合建，無法履行，其餘共有
    人並將土地移轉他人，並由他人興建房屋，因其餘共有人稱
    若被告不出售系爭土地，將依據土地法第34 條之1之規定，
    將被告之持分一併出售，或採強制分割方式，將分割於被告
    最不利之位置，被告迫於無奈始出售土地。並聲明原告之訴
    駁回，如受不利之判決，願供擔保請准宣告假執行。
三、兩造不爭執之事實（見97年3月11日筆錄，本院卷頁82）
  (一)兩造於民國（下同）84年10月19日簽訂「合作興建房屋契約
    書」，約定由被告提供其所有坐落於台北縣三重市○○段
    1629地號、面積230 平方公尺（應有部分八分之一）、1633
    地號、面積2134平方公尺（應有部分七十二分之九）（以下
    簡稱系爭土地）等土地交由原告興建房屋，由原告出資興建
    地下二層、地上九層之連棟式店舖公寓住宅，依據前開契約
    第18條約定，被告於本契約成立時起，被告不得將系爭土地
    供予第三人建築或出售他人，被告已收受原告交付之合建保
    證金新台幣（下同）100 萬元。
  (二)原告自84年10月19日簽約日起至今均未取得上開土地其餘共
    有人之同意興建房屋。被告曾於94年12月12日以被證1之 存
    證信函催告原告於文到15日內與其餘共有人簽訂契約，否則
    逾期解除契約，但被告沒有收受，以逾期招領退回。
  (三)被告於95年1 月17日將系爭土地移轉登記予周榮輝、黃月昭
    二人。
四、本件爭點及本院判斷（見97年3月11日筆錄，本院卷頁83）
    原告依據系爭合建契約第14條之約定，以被告將系爭土地出
    賣於他人，被告應加倍返還保證金，請求如訴之聲明，被告
    則以前詞置辯，因此，兩造協議本件應審究者為(一)系爭契約
    是否以原告取得全部共有人同意始能興建房屋，為附停止條
    件之契約？系爭土地是否因其餘共有人不願提供土地與原告
    合建，致系爭契約因條件不成就而不發生效力？(二)被告以系
    爭合建契約係不可歸責於雙方當事人之事由，是否依據民法
    第249 條第4 款之規定，被告僅需返還100 萬元之保證金？
    (三)被告是否有義務協助原告與其他共有人簽訂合建契約之義
    務？茲分述如下：
  (一)各共有人按其應有部分，對於共有物之全部，有使用收益之
    權，固為民法第八百十八條所明定，但所謂應有部分，並非
    共有物之一部分之意，各共有人就共有物之每一部分，均有
    其應有部分之共有權存在。各共有人如何按其應有部分以就
    共有物為使用收益，其方法應由共有人協議定之。共有人間
    如未訂有分管契約，劃分各共有人就共有物為使用收益之範
    圍，任一共有人要不得獨占某一部分之共有物，排斥他共有
    人之共有權而自為使用收益。原告既未商得他共有人之同意
    由其一人使用該項共有基地之某一部分，自不得獨占該一部
    分之基地以建築房屋。其聲請建築執照，既未能提出共有人
    同意其建築之文件，以證明其權利，即與建築法第11條第3
    款規定不合，不應發給建築執照（最高行政法院53年判字第
    123 號判例足參）。足見，共有土地未取得全體共有人之同
    意建築，主管機管自無從核發建築執照，合先敘明。
  (二)附停止條件之法律行為，於條件成就時，發生效力，民法第
    99條第1項定有明文。而所謂法律行為之附停止條件，乃當
    事人約定以將來、客觀上、不確定事實之成就與否，決定其
    法律行為效力發生之附款。故條件必須取決於將來不確定事
    實的成就或不成就，欠缺「不確定性」，不成其為條件。再
    者，法律行為是否附有條件，應依實際內容定之，非單依當
    事人間所使用的詞句而論。又附停止條件之法律行為，於條
    件成就時，當然發生效力，附解除條件之法律行為，於條件
    成就時，當然失其效力，均不待當事人另以意思表示為之，
    此與約定解除權之行使，須以意思表示為之者，有所不同（
    最高法院93年度台上字第359號判決意旨參照），又按附停
    止條件之法律行為，於條件成就時發生效力，民法第99條第
    1項定有明文；再者，兩造就系爭工程所為之和解契約，既
    附有須經上訴人之上級官署核准之停止條件，則其上級官署
    未予核准，即難謂非其條件不成就，依民法第99條第1項之
    反面解釋，自屬未生效力，最高法院著有44年台上字第541
    號判例可資參照。參酌兩造所不爭之系爭合建契約第一條約
    定：「甲方（即被告）願提供所有土地，與乙方（原告）合
    作興建房屋」; 第二條約定：「本契約成立後，甲方（即被
    告）願無條件協助辦理，其他基地主之持分，共同規劃，全
    部完成簽約後拾日內，甲方（被告）應將本提供土地交予乙
    方（即原告）整略施工」; 第三條約定：「本約於共同持有
    人全部簽訂後拾日內，甲方（被告）應具備使用同意書，戶
    口謄本等有關申請建築執照證件交付與乙方（原告）辦理申
    請建照」; 第五條約定「本約其餘共有人合約簽訂日起參拾
    日天內，由乙方（原告）負責指定建築師設計圖案，經甲方
    （被告）認可即可申請建築執照，有關一切設計、施工及一
    切工程費，概由乙方負擔」等語，約定由原告提供工料及負
    責規劃，在系爭土地興建地上九層、地下二層連棟式店舖住
    宅，有系爭契約書審卷可按（見本院卷頁6） 。依契約文字
    觀之，被告為系爭土地之共有人，兩造簽約系爭合建契約當
    時，原告尚未取得全體共有人同意，需俟原告取得全體共有
    人簽訂合建契約，就此項契約約款之性質，應解釋為附停止
    條件，雖系爭合建契約並未明文約定，然依據前揭建築法之
    規定及最高行政法院之判例意旨，在未取得其餘共有人同意
    前，亦無法取得建築執照，因此，系爭合建契約應以系爭土
    地之全體共有人均與原告簽訂合建契約為停止條件，參以原
    告自認自84年10月19日簽訂系爭合建契約至今長達13年，因
    與其餘共有人之合建條件談不攏，且無法找到其餘共有人，
    而無法合建等語（見本院卷頁84，本院97年3 月11日筆錄）
    ，足見，系爭合建契約，因原告並未與其他共有人簽訂合建
    契約，致系爭合建契約之停止條件並未成就，而不生效力，
    從而，原告依據無效之系爭合建契約第14條之約定，請求被
    告加倍償還保證金如訴之聲明，並無理由，應予駁回。至於
    被告受領保證金100 萬元，因系爭合建契約不生效力而應返
    還予原告，係另一法律關係，自應由原告另行請求。至於原
    告主張被告有義務協助原告與其他共有人簽訂合建契約之義
    務云云，然查系爭合建契約第3 條約定「本契約成立後，甲
    方願無條件協助辦理，其他基地主之持份，共同規劃」等語
    ，究其文義，並未具體說明被告協助義務之內容，況原告與
    其他地主是否達成合建條件，亦非被告所得協助，從而，原
    告前開主張，並非可取。
  (三)綜上所述，系爭合建契約因停止條件並未成就而不生效力，
    原告依據系爭合建契約第14條之約定，請求被告加倍返還保
    證金200 萬元及其法定遲延利息，自無理由，應予駁回。
五、原告既受敗訴之判決，其假執行之聲請亦失所附麗，併予駁
    回。
六、被告抗辯以系爭合建契約係不可歸責於雙方當事人之事由，
    原告僅得依據民法第249 條第4 款之規定，請求返還100 萬
    元之保證金，因系爭合建契約不生效力而為原告敗訴之判決
    ，已如前述，則本件事證已明，兩造其餘攻擊防禦方法及上
    開爭點，核與本件判決結果無涉，爰不一一論述。
七、結論：原告之訴為無理由，依民事訴訟法第78條，判決如主
    文。
中    華    民    國    97    年    3    月    25    日
                  民事第三庭    法  官  徐玉玲
以上正本係照原本作成
如對本判決上訴，須於判決送達後20日內向本院提出上訴狀
中    華    民    國    97    年    3    月    25    日
                                書記官  翁子婷


司法院資訊處製作；財團法人民間司法改革基金會備份。
